【裁判字號】    90,簡上,35
【裁判日期】    900912
【裁判案由】    返還不當得利
【裁判全文】
臺灣花蓮地方法院民事判決  九十年度簡上字第三五號
    上  訴  人      乙○○
    被上訴人        甲○○
右當事人間請求返還不當得利事件，上訴人對於中華民國九十年四月十一日本院花蓮
簡易庭八十九年度花簡字第三三○號第一審判決提起上訴，本院判決如左：
    主      文
上訴駁回。
第二審訴訟費用由上訴人負擔。
附帶上訴駁回。
附帶上訴訴訟費用由附帶上訴人負擔。
    事      實
甲、本訴部分：
  壹、上訴人方面：
  一、聲明：
    (一)廢棄原判決不利於上訴人之部分。
    (二)前開廢棄部分，駁回被上訴人在原審之訴及假執行之聲請。
  二、陳述：除與原審判決書所載者相同茲予引用外，補稱：我現占用之土地是於五
      十五年間向訴外人呂張文理購買的，自該時迄今並未改變占用情形，絕未占用
      被上訴人所有之土地等語。
  三、證據：補提花蓮縣政府八九府地籍字第○六七四五二號函、花蓮縣花蓮地政事
      務所八九花地所二字第五一九○號函各一件、買賣契約書二件、鑑界圖、地籍
      圖調查表為證。
  貳、被上訴人方面：
  一、聲明：駁回上訴。
  二、陳述：與原審判決書所載者相同茲予引用。
  三、證據：援用原審之立證方法。
乙、附帶上訴部分：
  壹、附帶上訴人方面：
  一、聲明：
    (一)廢棄原判決不利於附帶上訴人之部分。
    (二)前開廢棄部分，應判令被附帶上訴人給付附帶上訴人新台幣（下同）七萬三千
      二百十七元，及自八十九年九月七日起至被附帶上訴人返還坐落花蓮市○○段
      一九八九號土地（下稱系爭土地）予附帶上訴人，或向附帶上訴人購買之日止
      ，按占用面積四十八點一四平方公尺，每平方公尺三千二百元，依年息百分之
      十計算之損害金；並願供擔保請准宣告假執行。
  二、陳述：除與原審判決書所載者相同茲予引用外，補稱：附帶上訴人於原審依據
      不當得利法律關係所請求者，係依據鈞院八十四年度訴字第三四八號及台灣高
      等法院花蓮分院八十六年度上字第十四號確定民事判決所認定之事實，於該等
      判決中認定對造占用土地之範圍包括倉庫之一部分、倉庫前舖水泥通路及房屋
      東側三尺寬空地等三部分，共計四十八點一四平方公尺。惟原審至現場測量之
      結果，竟就倉庫東側之空地部分漏未測量，致所測得之占用面積僅二十八平方
      公尺，顯有違誤。另系爭土地雖非商業繁榮地區，但申報地價與公告地價相差
      近十倍，附帶上訴人僅以申報地價乘以法定租金率，本已偏低，詎原審尚以年
      息百分之八為計算基準，亦有未當，爰提出本件附帶上訴等語。
  三、證據：除援用原審之立證方法外，復引用本院八十四年度訴字第三四八號請求
      拆屋還地事件於八十五年二月十二日所製作之勘驗筆錄。
  貳、被附帶上訴人方面：
  一、聲明：駁回附帶上訴。
  二、陳述：與原審判決書所載者相同茲予引用。
  三、證據：援用原審之立證方法。
    理      由
甲、本訴部分：
一、被上訴人於原審起訴主張系爭土地為原告所有，竟遭被告無權占用達四十八點一
    四平方公尺，原告自受有相當於租金之損害，爰依據不當得利之法律關係請求被
    告給付相當於租金之損害賠償金；上訴人於原審則以其未占用原告所有系爭土地
    等語資為抗辯。原審則以原告提出之系爭土地登記謄本、本院八十四年度訴字第
    三四八號、臺灣高等法院花蓮分院八十六年度上字第一四號判決書各乙紙等證據
    為可採，復經原審調閱該等卷宗查核無訛，並經原審法官偕同花蓮縣花蓮地政事
    務所測量人員到場測量結果，認定被告確占用原告系爭土地，惟面積僅達總計二
    十八平方公尺，有複丈成果圖乙紙在卷可稽（如附圖），而非前開確定判決所認
    定之四十八點一四平方公尺，是原審判決應屬正當。
二、上訴人雖仍執其絕未占用系爭土地等語為本件上訴理由，並補提花蓮縣政府八九
    府地籍字第○六七四五二號函、花蓮縣花蓮地政事務所八九花地所二字第五一九
    ○號函各一件、買賣契約書二件、鑑界圖、地籍圖調查表為據。按因當事人之故
    意或重大過失未於第一審程序提出之攻擊防禦方法，第二審法院得駁回之，民事
    訴訟法第四百四十七條第四款定有明文。本件上訴人未於原審即時提出前開證據
    ，顯有重大過失，是就其補提之證據，應不予採取。且縱認上訴人遲延提出之前
    開證據具有不可歸責之事由存在，核諸該等證據，僅足證明上訴人獲取與系爭土
    地相鄰之土地之歷史源由，及兩造就系爭土地經界及面積多次發生爭執，以及花
    蓮縣政府、花蓮地政事務所函覆上訴人之情形，尚不足造成原審所採證據之瑕疵
    ，是仍難認上訴人就其所負之反證責任已為適切之證明，上訴人所為本件上訴，
    即無理由，應予駁回。
乙、附帶上訴部分：
一、附帶上訴人上訴意旨係執：原判決未依據本院八十四年度訴字第三四八號及台灣
    高等法院花蓮分院八十六年度上字第十四號確定民事判決所認定，被附帶上訴人
    占用系爭土地達四十八點一四平方公尺之事實，計算不當得利損害賠償，竟依測
    量結果不正確之複丈成果為依據，僅以占用面積為二十八平方公尺為計算標準，
    即有未當，復僅以申報地價百分之八計算相當於租金之損害賠償，亦屬偏低，亦
    為不當，而請求廢棄原判決不利於附帶上訴人部分。
二、惟查：(一)附帶上訴人所引之前開民事判決之既判力，係針對台灣高等法院花蓮分
    院於八十八年三月三十一日宣判即確定日以前已發生之事實而發生訴訟法上之效
    力，對於該日期後所發生之新事實，例如占用面積於判決確定後有增加或減少現
    象等，即非原確定判決既判力所及。原審係於八十九年十一月十日至現場，依據
    被附帶上訴人（即原審之原告）所指占用情形，諭知花蓮地政事務所人員就所指
    遭占用部分之土地測量位置及面積，此有勘驗筆錄附於原審卷宗可稽，因而得出
    該地政事務所以九○花地所測創字第三八八號函所附之土地複丈成果圖，依該圖
    顯示被附帶上訴人所占用之土地面積即為二十八平方公尺，該占用之情形係於八
    十九年十一月十日所顯示，係於前開民事判決確定後所發生，自非原既判力所及
    ，附帶上訴人關於違反前判決既判力部分之指摘，即屬無據。(二)附帶上訴意旨復
    指摘原判決所採用之複丈成果圖不正確云云，但該複丈成果圖係原審至現場經附
    帶上訴人之指陳後，諭知地政事務所人員按其指陳遭占用部分進行測繪而得出，
    有如前述，是其指稱該複丈成果圖不正確，亦難採信。(三)按城市地方房屋之租金
    ，不超過土地及其建築物申報總價年息百分之十為限，土地法第九十七條第一項
    定有明文。原審斟酌系爭土地位雖處花蓮市，但附近多屬住家，尚非工商繁榮之
    處，認相當於租金之不當得利損害賠償金額，以土地「申報地價」（每平方公尺
    三二○○元）百分之八計算相於租金之損害金為適當，與土地法前開規定之標準
    觀之，實屬相當，並無偏低之情形。是附帶上訴人此部分之指摘亦屬不當。
三、綜上，附帶上訴所提出之理由，均無可採，應予駁回。
丙、據上論結，本件上訴及附帶上訴均無理由，依民事訴訟法第四百三十六條之一第
    三項、第四百四十九條第一項、第七十八條、第四百六十三條，判決如主文。
中      華      民      國    九十      年      九      月    十二      日
                            臺灣花蓮地方法院民事庭
~B審判長法官  陳心弘
~B法      官  余明賢
~B法      官  郝燮戈
右正本証明與原本無異。
~B法院書記官  周秀香
中      華      民      國    九十      年      九      月    十八      日


司法院資訊處製作；財團法人民間司法改革基金會備份。
